【裁判字號】    98,上重訴,9
【裁判日期】    981030
【裁判案由】    強盜殺人
【裁判全文】
臺灣高等法院高雄分院刑事判決         98年度上重訴字第9號
被      告    丙○○（TAKH.
                        印度尼.
選任辯護人     李偉如    律師
被      告     乙  ○（DID.
                         印度.
選任辯護人     許龍升    律師
被      告     丁  ○（DAR.
                         印度.
選任辯護人  朱立人     律師
上列上訴人因被告強盜殺人案件，不服臺灣屏東地方法院97年度
重訴字第24號中華民國98年4 月7 日第一審判決（起訴案號：臺
灣屏東地方法院檢察署97年度偵字第6031號），提起上訴，本院
判決如下：
    主  文
原判決撤銷。
丙○○（TAKHARI ）共同犯強盜殺人罪，處無期徒刑，褫奪公權
終身。並於刑之執行完畢或赦免後，驅逐出境。
乙○（DIDIT WARDOYO） 、丁○（DARTAM DULBARI）共同犯強盜
殺人罪，各處有期徒刑貳拾年。並於刑之執行完畢或赦免後，均
驅逐出境。
    事  實
一、丙○○（TAKHARI ）、乙○（DIDIT WARDOYO ）、丁○（DA
    RTAM DULBARI）及已判刑確定之達尤（DARYO ）、蘇基曼（
    SUKIMAN ）、坎蘇里（KAMSURI BIN DUKI）、達努里（DANU
    RI）、佐科（JOKO YULIANTO ）（上8 人均為印度尼西亞共
    和國籍，達尤、蘇基曼、坎蘇里、達努里、佐科等5 人涉犯
    收受贓物罪部分業經判刑確定）皆受僱於船長李豐寶，而在
    其所有「泰億祥號」（屏東縣籍琉球區漁會漁船，船筏統一
    編號：CT0000000 號）上擔任船員工作，於民國（以下同）
    97年7 月底，以上8 人與李豐寶一同出海從事泰億祥號捕魚
    作業時，因丙○○覬覦該船漁獲，竟與乙○、丁○共同基於
    強盜殺人之犯意聯絡，以商討如何殺害李豐寶進而奪取其漁
    獲等事，迨該等殺人奪財之計畫謀定後，該3 人即伺機找尋
    下手時機，嗣於97年8 月20日10時許，泰億祥號航至北緯18
    度50.49 分、東經138 度5.37分附近之際，適李豐寶在泰億
    祥號左舷處欲小解，丙○○、乙○、丁○等3 人便利用此有
    隙可趁之機會，先由乙○上前，以徒手舉起李豐寶左腳、推
    移李豐寶腰際之方式，破壞李豐寶重心使之向船外傾倒，後
    由丁○將李豐寶右腳抬起，終致李豐寶失衡落海，乙○、丁
    ○見計事成，隨即通報丙○○，並將泰億祥號駛離原定航道
    ，朝印尼方向潛逃，李豐寶則在汪洋中孤立無援，終而殞命
    。
二、因泰億祥號自97年8 月20日起即異常失聯，為李豐寶配偶甲
    ○○○報案求援，行政院海岸巡防署（下稱海巡署）依據泰
    億祥號船位監控自動回報系統，查出該船脫離作業航跡、往
    西南方向遠離等情，而經外交部協調帛琉政府派遣巡邏艇予
    以攔截，再經海巡署巡護一號接駁，迄於97年9 月4 日9 時
    許，返抵高雄市旗津區海巡署第五海巡隊隊部碼頭，並在船
    艙內查獲丙○○控制泰億祥號後，其指示全體船員所加工曬
    乾之魚翅，與其他尚未及處理之漁獲等物，始悉上情。
三、案經海巡署海洋巡防總局移送臺灣屏東地方法院檢察署檢察
    官偵查起訴。
    理  由
壹、程序方面：
一、按刑法於在中華民國領域內犯罪者，適用之；在中華民國領
    域外之中華民國船艦內犯罪者，以在中華民國領域內犯罪論
    ；刑法第3 條定有明文。本件案發地點所在之泰億祥號，係
    於屏東縣設籍、琉球區漁會所屬之漁船，有漁船資料明細查
    詢、船筏基本資料管理之列印資料各1 份附卷可稽（見警卷
    第55頁、他字卷第45頁），自屬我國刑法適用之效力範圍；
    次按在中華民國領域外之中華民國船艦內犯罪者，船艦本籍
    地有管轄權，刑事訴訟法第5 條第2 項亦規定甚明，故台灣
    屏東地方法院有管轄權，從而本院亦有管轄權。
二、按被告以外之人於偵查中向檢察官所為陳述，依刑事訴訟法
    第159 條之1 第2 項明文規定原則上得為證據。本件證人即
    同案被告達尤、蘇基曼、坎蘇里、達努里、佐科於偵查中所
    為陳述，係於檢察官面前具結作證，被告丙○○、乙○、丁
    ○（下稱被告3 人）及辯護人未爭執前述証人於偵查中之陳
    述有何顯不可信之情況，依前開法條規定，自有證據能力。
貳、實體方面：
一、上揭為謀泰億祥號漁獲而殺害被害人李豐寶之犯罪事實，業
    據上訴人丙○○、乙○、丁○3 人於原審及本院審理中均坦
    承：意在取得船上漁獲，才殺掉船長李豐寶，我們謀劃商議
    如何殺人，進而伺機下手，將船長推下海等語不諱（見原審
    卷第16-20 、266-267 頁、本院98年5 月11日準備程序筆錄
    ），核與證人即同案被告達尤、蘇基曼、坎蘇里、達努里、
    佐科於本件偵審程序中證述：被害人遇害後，泰億祥號由被
    告丙○○掌控全船、並指示全體船員將漁獲進行加工處理，
    擬潛逃至印尼後得以變賣朋分等情相符（見偵字第6031號卷
    第15、20、26、30、33頁，原審卷第219 頁、第343 頁反面
    以下），並有查獲後自船上起出加工曬乾之鯊魚魚翅比對採
    證照片6 張可資佐證（見他字卷第237-239 頁）。又上訴人
    丙○○、乙○、丁○3 人坦承：船長李豐寶遭到推落下海後
    ，有大喊一聲，身體並沒於海裡，只剩頭部浮在海面，當時
    風浪中大，約可捲起1 公尺高的浪花，丙○○有到船尾觀看
    此景，隨後進船艙內控制泰億祥號，旋即駛離等語（見偵字
    第6031號卷第37、44、48頁，原審卷第16頁反面、第18頁、
    第19頁反面、第308 頁），以及被害人遭推落下海後即行蹤
    未明，案發後尚無海上作業船隻發現其行蹤一節，有屏東縣
    東港區漁會函覆協尋結果在卷可參（見偵字第6031號卷第89
    頁），是被害人落海之際，不僅大海茫茫，且其自97年8 月
    20日落海時起至今已逾一年，亦音訊全無，則被害人在海象
    多變之外海冷不防被推落水，未著任何救生設備，於無進食
    機會及醫療救助之情況下，存活之機會微乎其微，乃眾所皆
    知之事，固未尋獲屍體，然按諸通常事理，足認被害人業因
    上訴人丙○○、乙○、丁○3 人之強盜殺人犯行而致死亡，
    應無疑義。是上訴人丙○○、乙○、丁○3 人上開自白核與
    事實相符，堪予採信。
二、至上訴人丙○○之辯護人為其辯稱：丙○○只是提議謀財害
    命的想法，將此告知乙○、丁○，而乙○、丁○出於自由意
    識，判斷漁獲之暴利誘人，故出於己願萌生強盜殺人犯意，
    再於犯行後將結果回告丙○○，進而使丙○○控制漁獲之處
    理，可見丙○○沒有犯意聯絡與行為分擔，至多僅為強盜殺
    人之教唆犯，其事後指揮泰億祥號船員加工處理漁獲等節，
    亦僅係處分贓物行為云云。惟按刑法上之教唆犯，係指僅有
    教唆行為者而言，倘係首議人且參加謀議，並就犯罪實施之
    方法及實施之程度有所計劃，以促成犯罪之實現，復約定事
    成朋分贓款，則該首議人推由其他之人實施犯罪行為，即為
    共同正犯而非教唆犯（最高法院71年度台上字第5841號判決
    所示意旨可參）。是依上訴人丙○○、乙○、丁○3 人同稱
    ：丙○○一開始有意奪取船上漁獲時，便設想變賣漁獲之可
    能獲利，乃驅使乙○、丁○參與殺人奪財之構想，迨乙○、
    丁○接受此提議後，我們接連討論此事數週，內容包括殺害
    船長李豐寶便可奪得漁獲變賣取款、殺害方式究以推落下海
    或用刀剁殺何者為宜等節，而我們一心想藉此犯罪計畫之實
    現，將漁獲變賣以快速賺取暴利，後來於案發前時值乙○、
    丁○之換班時間，乙○、丁○將在船上交接工作，丙○○則
    於船尾促使乙○、丁○儘速動手，此時適逢船長李豐寶在左
    舷處欲小解，於是乙○、丁○終於動手將其推落下海得逞，
    並回報丙○○等語（見偵字第6031號第37、42頁，原審卷第
    17、18頁、第19頁反面、第266 頁反面、第446 頁反面、第
    447 頁反面、第450 頁以下），可知本案強盜殺人之犯行，
    乃由上訴人丙○○發起，上訴人乙○、丁○則為圖犯罪利得
    進而參與其中，3 人並相互研討如何實現犯行之計畫，末推
    由上訴人乙○、丁○利用船上換班交接時際趁隙著手，而執
    行殺人時，丙○○亦同在一條船上可立即為既遂後之接應事
    宜，故上訴人丙○○、乙○、丁○3 人係謀同遂行強盜殺人
    ，並分配殺人之實行，且欲行事後銷贓分配利益，其等確有
    強盜殺人之犯意聯絡與行為分擔無疑，辯護人所稱：被告丙
    ○○僅係教唆犯與事後處分贓物云云，迴避上訴人丙○○、
    乙○、丁○3 人共謀商議強盜殺人之過程，以及推由上訴人
    乙○、丁○利用換班交接時遂行殺人之安排，其所辯尚非可
    採，自無足採為有利於上訴人丙○○之認定，事證明確，上
    訴人丙○○、乙○、丁○3 人強盜殺人犯行均已堪認定。
三、按行為人之殺人及強盜，如出於預定之計劃，即應成立犯強
    盜罪而故意殺人罪名，必當初僅有殺人之故意，而於殺人行
    為完成後方另行起意強盜，始應各別論罪（最高法院29年上
    字第452 號判例意旨參照）。本件上訴人丙○○、乙○、丁
    ○3 人原即覬覦變賣漁獲之利益，而心生歹念，並設想為奪
    漁獲，必先排除被害人之控制權，始籌畫商議以殺死被害人
    之方式，藉此把持泰億祥號漁獲，以利後續之變賣計畫，堪
    認上訴人丙○○、乙○、丁○3 人確係意圖為自己不法所有
    ，以殺人之強暴手段，至使被害人不能抗拒，因而取得被害
    人財物無訛。核上訴人丙○○、乙○、丁○3 人所為，皆係
    犯刑法第332 條第1 項之強盜殺人罪。上訴人丙○○、乙○
    、丁○3 人有犯意聯絡及行為分擔，均為共同正犯。上訴人
    丙○○、乙○、丁○3 人共同犯強盜殺人罪，進而取得漁獲
    併為加工處理，乃事後處分贓物之行為，不另論罪（最高法
    院96年度台非字第24 號 判決所示意旨可資參照）。又上訴
    人乙○、丁○因年青識淺，遠離本國他鄉從事辛苦海上漁捕
    工作，應係生活貧困，才受主謀丙○○之蠱惑，一時思慮欠
    週，而共同謀財殺害船長，其殺人手段僅係利用船隻大海航
    行將船長推下海而使船長被救回機會渺茫，相較於其他更兇
    殘之致他人死亡之手法，難謂其等2 人犯罪手法十惡不赦，
    且其等2 人事後已深表懺悔有原審及本院歷次審理筆錄可憑
    ，且本件係渠2 人先坦白承認才逼使主謀丙○○認罪而破案
    ，其犯罪之受非難程度應輕於丙○○，丙○○既未達應處以
    極刑程度（詳後述），其2 人若處以法定本刑死刑或無期徒
    刑，尚嫌過重，此2 人爰依刑法第59條規定減輕其刑。
四、原審予以論科，固非無見，惟查：（一）原審既判處上訴人
    丙○○死刑，又另諭知執行完畢後驅逐出境，因死刑執行完
    畢後已無驅逐出境之問題，原判決此部分尚有矛盾。（二）
    上訴人乙○、丁○因年青識淺，生活貧困，才受主謀丙○○
    之蠱惑，一時思慮欠週，而共同謀財殺害船長，事後已深表
    懺悔，有原審及本院歷次審理筆錄可憑，且本件係渠2 人先
    坦白承認才逼使主謀丙○○認罪而破案，若處以法定本刑死
    刑或無期徒刑，尚嫌過重，原審此部分未及依刑法第59條規
    定減輕其刑，亦有未洽。上訴人丙○○上訴主張僅係教唆犯
    與事後處分贓物等語，雖無理由，上訴人乙○、丁○上訴指
    摘原判決量刑過重等語，則為有理由，原判決既有可議，自
    應予撤銷改判。審酌上訴人丙○○之犯罪動機，其受雇於被
    害人李豐寶，雖偶有薪資遲領之怨，然大抵與被害人相處良
    好，竟因覬覦錢財，貪圖漁獲利益，即萌強盜殺人之犯意，
    不惜殺害雇主以奪取其物，固不足取，但其本人並未分執
    行殺人，其亦未命其他同夥以更兇殘之手法遂其殺人目的，
    上訴人乙○、丁○因年青識淺，生活貧困，受主謀丙○○之
    蠱惑，一時思慮欠週，而共同謀財殺害船長，3 人事後已深
    表懺悔，及其等犯罪動機、目的、手段及犯後態度等一切情
    狀，均應未達應處以極刑而使與永世隔絕程度，爰量處上訴
    人丙○○無期徒刑，上訴人乙○、丁○各有期徒刑貳拾年。
    上訴人丙○○並依法宣告褫奪公權終身。又上訴人丙○○、
    乙○、丁○3 人均係印尼籍人士，倘渠等將來得獲赦免或徒
    刑執行完畢時，依渠等之犯罪情節，顯然不宜再居留於國內
    ，而有驅逐出境之必要，並依刑法第95條之規定，於刑之執
    行完畢或赦免後，均驅逐出境。
據上論結，應依刑事訴訟法第369 條第1 項前段、第364 條、第
299 條第1 項前段，刑法第28條、第332 條第1 項、第59條、第
65條第2項、第37條第1項、第95 條，判決如主文。
本案經檢察官林應華到庭執行職務。
中    華    民    國    98    年    10    月    30    日
                  刑事第八庭    審判長法  官  洪兆隆
                                      法  官  李政庭
                                      法  官  張盛喜
以上正本證明與原本無異。
如不服本判決應於收受本判決後10日內向本院提出上訴書狀，其
未敘述上訴理由者，並得於提起上訴後10日內向本院補提理由書
狀（均須按他造當事人之人數附繕本）「切勿逕送上級法院」。
中    華    民    國    98    年    10    月    30    日
                                      書記官  黃一秋
附錄本件判決論罪科刑法條：
刑法第332 條第1 項
犯強盜罪而故意殺人者，處死刑或無期徒刑。


司法院資訊處製作；財團法人民間司法改革基金會備份。
